【裁判字號】    95,台上,4544
【裁判日期】    950817
【裁判案由】    違反毒品危害防制條例
【裁判全文】
最高法院刑事判決            九十五年度台上字第四五四四號
    上  訴  人  甲○○
                        41之.
                       （另案於台灣屏東監獄執行中）
                乙○○
                        86號.
上列上訴人等因違反毒品危害防制條例案件，不服台灣高等法院
中華民國九十五年五月四日第二審更審判決（九十五年度上重更
(一)字第九號，起訴案號：台灣桃園地方法院檢察署九十三年度偵
字第一八０四四、一八０四五、一九五八六、一九八０六號），
提起上訴，本院判決如下：
    主  文
原判決撤銷，發回台灣高等法院。
    理  由
本件原判決認定上訴人甲○○前有殺人未遂、詐欺、違反槍砲彈
藥刀械管制條例及肅清煙毒條例等前科，其中於民國八十五年間
因違反肅清煙毒條例案件，經原審法院判處有期徒刑十五年確定
，執行至九十一年九月二十七日假釋出監（假釋期滿日為九十八
年十月十七日）。猶不知悔改，復與移居柬埔寨多年之莊訓孟（
通緝中）基於犯意聯絡，共同謀議自柬埔寨地區，以空運方式，
私運第一級毒品，且屬懲治走私條例管制進口之物品海洛因進入
台灣地區，並由甲○○提供資金，交由莊訓孟在柬埔寨洽詢海洛
因來源及安排海洛因私運來台事宜。惟甲○○因不清楚莊訓孟之
為人，自身又在煙毒案件假釋期間，前往毒品猖獗之中南半島地
區，容易引人注意，復為避免直接與莊訓孟密切聯絡，乃要其遠
親即上訴人乙○○幫忙至柬埔寨了解莊訓孟為人及當地情形，同
時居間聯繫，以防出資遭莊訓孟侵吞，及遭治安單位發現。乙○
○明知甲○○係與莊訓孟共謀私運第一級毒品海洛因入台，卻因
當時事業失敗，經濟困難，甲○○又償還其十餘年前之欠款新台
幣（以下未載明幣別者，均為新台幣）七十萬元，乃同意幫助甲
○○私運海洛因之事宜，而參與以下之幫助行為。(一)甲○○先於
九十三年八月間莊訓孟返台期間，介紹乙○○、莊訓孟認識；再
於九十三年九月二十日，乙○○先至越南後，委請乙○○攜帶美
金三萬六千元購買毒品之款項至柬埔寨金邊市（PHNOM PENH）交
付莊訓孟，並探詢毒品交易情形。惟因莊訓孟當時忙於他事，未
能答應，乙○○乃於九十三年九月二十八日將該美金現款帶回台
灣交還甲○○。嗣於九十三年十月二日，乙○○再次依甲○○指
示，前往柬埔寨與莊訓孟碰面，從中了解莊訓孟為人及在當地情
形，乙○○、莊訓孟並於九十三年十月十四日一同搭乘長榮航空
公司BR-266號班機返台。及至九十三年十月二十一日，乙○○、
莊訓孟又一同搭乘長榮航空公司BR-265號班機至柬埔寨。莊訓孟
即於九十三年十月二十六日，以「辜祖安安基工程有限公司」為
寄件人，再以不知情之松鈞工業股份有限公司為收件人，於柬埔
寨金邊市將貨品名稱為軸承之不詳物品交由不知情之快遞業者中
國聯合運通股份有限公司（下稱中國運通公司）以泰國航空公司
貨運班機空運方式，經由泰國、香港入境我國桃園縣大園鄉中正
機場，並由不知情之立大航空貨運承攬股份有限公司（下稱立大
公司）人員辦理報關進口。莊訓孟於同日取得前開中國運通公司
簽發之 34374號提單後，在柬埔寨金邊市某飯店內，將該提單交
付乙○○；乙○○則依甲○○電話指示，將該提單傳真至桃園縣
觀音鄉甲○○住處附近某便利商店之傳真機，甲○○並於九十三
年十月二十七日晚間囑咐某不詳姓名之成年男子至中正機場貨運
站向立大公司派駐貨運站之清關人員楊弼涵領取該軸承。乙○○
、莊訓孟則於九十三年十月二十九日，一同搭乘長榮航空公司BR
-266號班機返台。莊訓孟返台後，甲○○於九十三年十一月一日
在桃園縣中壢市○○路一四六號第一商業銀行中壢分行外面交付
莊訓孟二百萬元；莊訓孟並於同日，使用胞弟莊訓周配偶陳韻慧
名義登記之0000000000號行動電話，與在柬埔寨，綽號「小陳」
之成年男子所使用之（885）00000000 號電話聯絡，隨後經由第
一商業銀行中壢分行將美金六萬六千元匯至莊訓孟在柬埔寨金邊
市友人卓安平第一商業銀行金邊分行之0000000000號帳戶內，並
囑託卓安平於九十三年十一月三日提領其中美金六萬四千元（其
餘美金二千元則借與卓安平周轉），「小陳」則於九十三年十一
月七日依莊訓孟指示，在柬埔寨金邊市以同前之寄件人、收件人
名義及空運方式，將貨品名稱亦為軸承之不詳物品二件託運後，
將中國運通公司簽發之 34080號提單傳真至桃園縣觀音鄉乙○○
住處附近之某便利商店之傳真機，由乙○○在該商店等候收取該
傳真提單後，再轉交甲○○。甲○○則於九十三年十一月八日晚
間，囑咐前述不詳姓名之成年男子至中正機場貨運站向立大公司
楊弼涵領取上開軸承。期間，甲○○則透過乙○○使用之000000
0000號行動電話與莊訓孟密切聯絡，並了解前開物品裝運之進度
。(二)迨莊訓孟以上開方式二次空運所謂軸承來台成功後，其等確
認此項走私、運輸毒品之方式可行，乃由甲○○經由莊訓孟，於
九十三年十一月九日與「小陳」聯絡，約定以美金十七萬五千元
至十八萬元間價格，向「小陳」取得約九公斤之海洛因，由「小
陳」至莊訓孟位於金邊市住處，拿取四支軸承（電話中以「櫃子
」稱之）夾藏，莊訓孟並於九十三年十一月九日在台灣匯款至「
小陳」所指定帳戶；再於九十三年十一月十一日搭機返回柬埔寨
將所取得之海洛因（驗餘淨重8805.26公克，純度75.69％，純質
淨重6664.7公克），以透明塑膠袋包裝分別夾藏於四支軸承內部
，每支軸承放置於一個木箱內，木箱放置於一個紅色塑膠袋內，
而將夾藏海洛因之軸承木箱以同前所述方式，交由中國運通公司
託運（提單號碼：34452號），並由泰國航空公司之 TG-634號貨
運班機運送，於九十三年十一月十二日晚間運抵中正機場，由不
知情之立大公司人員報關進口，以此方式私運毒品海洛因進入台
灣。嗣因桃園地檢署檢察官事前接獲線報，指揮法務部調查局航
業海員調查處台中站（下稱台中海調站）、桃園縣調查站、行政
院海巡署台南機動查緝隊、內政部警政署保安警察第3總隊第1大
隊、板橋憲兵隊等人員，監聽乙○○使用之0000000000號、莊訓
孟使用之0000000000號行動電話，得知前開情形，並會同財政部
台北關稅局、台中關稅局等人員清查可疑貨物及全面監控相關人
員及地點。惟甲○○等因故未於前開貨物運抵中正機場後立即派
人領取，立大公司人員乃將該貨品載至台北市○○街九九號總公
司放置，並由該公司副理鄭雅菱與中國運通公司之人員查詢後，
於九十三年十一月十五日下午撥打0000000000號行動電話與當日
下午攜帶前述提單，自柬埔寨搭機返回台灣之莊訓孟聯絡，告知
前開貨物尚未提領之情，當日晚間甲○○乃至莊訓孟住處商量後
，於同日晚間八時四十分許以五千元之代價委請不知情之姜義興
持前開提單代為提領，姜義興因無法開車，遂邀請不知情之友人
陳淑籐駕駛 8U-8628號自用小客車自桃園縣平鎮市○○路出發（
姜義興、陳淑籐另經不起訴處分確定），於同日晚間九時四十分
許至台北市○○街九九號立大公司領取上開夾藏毒品之軸承木箱
後，隨即為台中海調站等承辦人員當場查獲，並扣得上開木箱四
個（含其內之軸承、海洛因、包裝袋）。台中海調站等承辦人員
於同日晚間十時五十分許及十一時五十分持檢察官簽發之拘票，
分別在桃園縣平鎮市○○路九號拘獲甲○○及桃園縣觀音鄉○○
路八六號乙○○住處拘獲乙○○到案，惟莊訓孟則趁隙逃逸等情
。因而撤銷第一審判決，改判依想像競合犯規定，從一重論處甲
○○共同運輸第一級毒品；論處乙○○幫助運輸第一級毒品等罪
刑，固非無見。
惟查：審理事實之法院，對於案內與待證事實有重要關係，而屬
依法應予調查之證據，如未依法調查或雖已調查而未調查明白，
即與證據未經調查無異，如率行判決，其判決當然為違背法令。
又證據之證明力，固屬於法院判斷之自由，但不得違背經驗法則
，如其判斷仍存有疑竇，則在應予調查之證據究明釐清前，尚難
遽採為被告有利或不利之認定。又查獲之第一、二級毒品及專供
製造或施用第一、二級毒品之器具，不問屬於犯人與否，均沒收
銷燬之。犯毒品危害防制條例第四條至第九條、第十二條、第十
三條或第十四條第一項、第二項之罪者，其供犯罪所用或因犯罪
所得之財物，均沒收之，如全部或一部不能沒收時，追徵其價額
或以其財產抵償之。毒品危害防制條例第十八條第一項前段、第
十九條第一項規定甚明。原判決事實一之(二)認定記載：「甲○○
經由莊訓孟，於九十三年十一月九日與綽號『小陳』聯絡，約定
以美金十七萬五千元至十八萬元間價格，向『小陳』取得約九公
斤之海洛因，由『小陳』至莊訓孟位於金邊市住處，拿取四支軸
承夾藏，莊訓孟並於九十三年十一月九日在台灣匯款至『小陳』
所指定帳戶；再於九十三年十一月十一日搭機返回柬埔寨將所取
得之海洛因，以透明塑膠袋包裝分別夾藏於四支軸承內部，每支
軸承放置於一個木箱內，木箱放置於一個紅色塑膠袋內，而將夾
藏海洛因之軸承木箱以同前所述方式，交由中國運通公司託運，
並由泰國航空公司之TG-634號貨運班機運送，於九十三年十一月
十二日晚間運抵中正機場……」、「扣得上開木箱四個（含其內
之軸承、海洛因、包裝袋）」等情。是否指扣押四支軸承、四包
海洛因、四個包裝袋？又原判決事實欄並無扣押海洛因包裝袋二
袋之記載，而所謂「以透明塑膠袋包裝海洛因分別夾藏於四支軸
承內部」，是否指扣案之海洛因以四個塑膠袋分裝成四袋，而以
每支軸承夾藏一袋海洛因之方式私運進口？若然，則包裝海洛因
之塑膠袋應有四個，原判決理由貳、之五卻謂依法務部調查局鑑
定第一級毒品海洛因實際經驗，該等包裝袋上仍殘留有極微量之
海洛因殘渣（包裝未與毒品完全析離），則該海洛因及扣案「包
裝袋二袋」均應依毒品危害防制條例第十八條第一項前段規定，
諭知沒收銷燬之云云之論述說明不僅有失依據，且與原判決事實
欄對扣押物之認定記載亦有不相適合之矛盾，已有可議。再原判
決並未認定記載扣押紅色塑膠袋一袋，亦未認定扣案之軸承四支
、木箱四個等物，究係何人所有，理由貳、之五卻謂扣案之紅色
塑膠袋一袋係上訴人等運輸毒品所用之物一節，亦失依據。另原
判決既未明紅色塑膠袋一袋及扣案之軸承四支、木箱四個究係
何人所有及其認定之依據，遽謂係上訴人二人運輸毒品所用之物
，依毒品危害防制條例第十九條第一項規定諭知沒收，亦嫌速斷
，並有理由不備之可議。又乙○○使用之0000000000號及莊訓孟
使用之0000000000號行動電話，究係何人所有？是否供本件犯罪
使用之物，攸關是否應予沒收之認定，原審未詳加究明釐清，遽
予判決，亦有依法應於審判期日調查之證據而未予調查之違法。
甲○○、乙○○上訴意旨分別指摘原判決不當，尚非全無理由，
應認仍有撤銷發回更審之原因。
據上論結，應依刑事訴訟法第三百九十七條、第四百零一條，判
決如主文。
中    華    民    國  九十五  年    八    月   十七   日
                      最高法院刑事第九庭
                          審判長法官  陳  正  庸
                                法官  賴  忠  星
                                法官  王  居  財
                                法官  林  開  任
                                法官  林  立  華
      本件正本證明與原本無異
                                      書  記  官
中    華    民    國  九十五  年    八    月  二十三  日
                                                Ａ


司法院資訊處製作；財團法人民間司法改革基金會備份。
